【裁判字號】    89,重訴,456
【裁判日期】    900104
【裁判案由】    交還土地
【裁判全文】
臺灣臺南地方法院民事判決  八十九年度重訴字第四五六號
    原      告  台灣糖業股份有限公司
    法定代理人  辰○○
    訴訟代理人  卯○○
                林永發律師
                郝鳳岐律師
                嘉益律師
    被      告  丙○○      住.
                            身.
                辛○○      住.
                            身.
                丑○○      住.
                            身.
                壬○○      住.
                            身.
                己○○○    住.
                            身.
                戊○○○    住.
                            身.
                庚○○      住.
                            身.
                甲○○○    住.
                            身.
                丁○○○    住.
                            身.
                乙○○○    住.
                            身.
                癸○○      住.
                            身.
                寅○○      住.
                            身.
                子○○      住.
                            身.
    共      同
    訴訟代理人  查名邦律師
                曾子珍律師
右當事人間請求交還土地事件，本院判決如左：
    主    文
被告辛○○、丑○○、壬○○、黃金桃、黃秀花、庚○○、黃金葉、丁○○○、乙○○○、癸○○、寅○○、子○○應將坐落台南縣七股鄉○○○段七一之四九、七一之
五十、七一之五一、七一之五二、七一之五三、七一之五、七一之六、七一之一０四
、七一之一０六地號土地，面積共計壹拾壹點陸貳貳貳公頃，交還原告。
被告丙○○應將坐落台南縣七股鄉○○○段七一之五一地號土地內，如附圖所示編號
Ａ部分面積壹佰伍拾貳平方公尺之ＲＣ造樓房、編號Ｂ部分面積壹佰壹拾肆平方公尺
之磚木造房屋、編號Ｃ部分面積貳佰零參平方公尺之竹木造棚房拆除，將各該部分土
地交還原告。
訴訟費用由被告辛○○、丑○○、壬○○、黃金桃、黃秀花、庚○○、黃金葉、丁○○○、乙○○○、癸○○、寅○○、子○○負擔千分之九百九十六；餘由被告丙○○
負擔。
本判決第一項於原告以新台幣新台幣貳仟柒佰壹拾壹萬玖仟元供擔保後，得假執行。
但被告辛○○、丑○○、壬○○、黃金桃、黃秀花、黃丁○○○、乙○○○、癸○○
、寅○○、子○○如於假執行程序實施前，以新台幣捌仟壹佰拾伍萬伍仟肆佰元為
原告預供擔保，得免為假執行。
本判決第二項於原告以新台幣壹拾壹萬元供擔保後，得假執行。但被告丙○○如於假
執行程序實施前，以新台幣拾貳萬捌仟佰元為原告預供擔保，得免為假執行。
    事    實
甲、原告方面：
一、聲明：請求判決如主文第一項、第二項所示，並願供擔保請准宣告假執行。
二、陳述：
（一）查坐落台南縣七股鄉○○○段七一之四九、七一之五十、七一之五一、七一之
      五二、七一之五三、七一之五、七一之六、七一之一０四、七一之一０六地號
      九筆土地（以下簡稱系爭土地）為原告所有，有土地登記簿謄本可稽，原告將
      上開九筆土地自民國八十年一月一日起至八十五年十二月三十一日止，出租與
      訴外人黃朝順耕作、養殖魚蝦，雙方並訂有耕地租賃契約。詎黃朝順竟違法轉
      租，並將其中七一之五一號土地內如附圖所示Ａ、Ｂ、Ｃ部分供被告丙○○興
      建樓房、棚房等建物，顯已違反耕地三七五減租條例第十六條第一項「承租人
      應自任耕作，並不得將耕地全部或一部轉租於他人」之規定，依同條第二項規
      定，其違反者前開租約當然無效，原告自得向黃朝順收回系爭土地。茲黃朝順
      已於八十五年四月十二日死亡，被告辛○○、丑○○、壬○○、黃金桃、黃秀
      花、庚○○、黃金葉、丁○○○、乙○○○、癸○○、寅○○、子○○等十二
      人為黃朝順之繼承人，從而，原告依法得請求渠等交還系爭土地。另被告丙○○並無任何權源，卻占用系爭七一之五一號土地內如附圖所示Ａ、Ｂ、Ｃ部分
      興建樓房，此業據被告丙○○於原審八十六年七月二十五日及八十六年十二月
      六日先後二次具狀自承在案，再參諸被告丙○○之配偶吳陳金桃之戶籍亦設於
      上開建物內，足證該建物係被告丙○○所有無訛，則被告丙○○顯屬無權占有
      ，爰併依民法第七百六十七條規定訴請被告丙○○拆屋還地。
（二）揆諸前述租約，承租人僅黃朝順一人所訂立，被告丙○○主張其與黃朝順合夥
      一節顯然無據；再依被告丙○○於八十六年七月廿五日具狀答辯稱上揭建物係
      其於八十年間，因颱風來襲，原有魚塭寮倒塌，乃於原地整建而成，此有原審
      卷附答辯狀可稽。具見其於該答辯狀中係以承租人自稱；惟上述租約又無其承
      租人名義，其非轉租而何？均可證明黃朝順不自任耕作，參諸最高法院四十八
      年台上字第一三六二號及五十六年台上字第一五二０號判例，均闡明所謂不自
      任耕作，兼指將耕地借與他人使用（包括搭蓋竹屋）在內，此與轉租無異。再
      參諸被告丙○○所稱整建塭寮卻為三層樓房顯不相當，何況該三層樓房內有被
      告丙○○之配偶吳陳金桃之戶籍設於上開建物內，有戶籍謄本附卷足憑。更足
      證明該建物係丙○○所有無訛。尚難認該建物係為管理魚塭堆放用具之用。黃
      朝順將所承租土地之一部供丙○○建築房屋供其他非耕作使用，已構成租約無
      效之原因。
（三）本件租約因未依台灣省租約登記辦法第二條規定向七股鄉公所申請登記，雖經
      以租佃爭議申請調解，但經七股鄉公所八十六年二月十八日八十六年所民字第
      一四九六號函轉奉台南縣政府八十六年二月十四日八六府地權字第二四四四二
      號函覆本案租約未依法申請登記，宜自行依相關法令辦理，此有各該函件附卷
      可稽。是本件既經七股鄉公所拒絕受理調解，原告自得逕向法院起訴，附此敘
      明。
（四）原告提起本件訴訟時，因不知黃朝順於起訴前已死亡，誤將黃朝順及丙○○二
      人並列為共同被告，嗣因發現前揭情事，乃撤回對黃朝順部分之訴訟，並追加
      黃朝順之繼承人為被告，合併於對丙○○之訴訟程序中進行審理，該訴之追加
      對被告等人之防禦及訴訟之終結應無妨礙之虞，依民事訴訟法第二百五十五條
      第一項第七款規定，原告所為訴之追加，應屬合法。
三、對被告抗辯所為之陳述：
（一）被告抗辯「原告請求黃朝順之繼承人返還土地部分，因未經調處程序即逕行起
      訴，於法不法」云云，惟查：
      (1)按「耕地租佃爭議案件，非經調解、調處，不得起訴」，此固為耕地三七五
        減租條例第二十六條第二項所明定，惟倘該管耕地租佃委員會拒絕受理調解
        調處者，則不問該會拒絕之理由如何，當事人應可直接向法院起訴，法院亦
        應就事件實體上有無理由予以裁判，不應再認其起訴不備要件而予駁回，參
        諸最高法院四十八年台上字第一三六二號判例意旨謂「田主以佃戶轉租為由
        ，聲請鄉公所耕地租佃委員會調解，該會謂奉上級命令，由轉租而生之糾紛
        ，不屬耕地三七五減租條例第二十六條之範圍，駁回其聲請者，則田主即得
        逕行起訴，法院亦應就案件之有無理由予以判決，不能以其未經調解調處而
        予駁回」。本件租約因未依台灣省租約登記辦法第二條規定向七股鄉公所申
        請登記，雖經以租佃爭議申請調解，但經七股鄉公所八十六年二月十八日八
        十六年所民字第一四九六號函轉奉台南縣政府八六年二月十四日八六府地權
        字第二四四四二號函覆本案租約未依法申請登記，宜自行依相關法令辦理，
        此有各該函件可稽。是本件既經七股鄉公所拒絕受理調解，則原告逕向法院
        起訴，依法洵無不合，被告就此所為抗辯，自不足採。
      (2)「耕地租佃所生爭議，當事人應先向鄉鎮（區）公所申請調解，如調解不成
        立，應再由縣（市）政府調處」，耕地三七五減租條例第二十六條第一項固
        有明文，惟所謂「調解不成立」，係指鄉鎮（區）公所受理耕地租佃爭議事
        件後，當事人雙方就爭議內容雖經調解而仍未能達成協議之情形，此與鄉鎮
        （區）公所拒絕受理調解者顯有不同。本件原告人就系爭租約曾向七股鄉公
        所申請租佃爭議調解，惟該鄉公所以租約未登記為由拒絕受理調解，此並非
        「調解不成立」之情形，況鄉公所係根據台南縣政府函覆意旨拒絕受理調解
        ，是原告顯無從向台南縣政府申請調處，揆諸前揭最高法院四十八年台上字
        第一三六二號判例意旨，原告自得向法院逕行起訴。故被告抗辯「本件未向
        台南縣政府申請調處，起訴欠缺法定要件」云云，顯無足採。
      (3)被告另根據司法院七七年八月廿九日七七廳民三字第一０七七號函示意旨，
        主張應將本件退回租佃委員會，改以合法當事人即黃朝順之繼承人對象，再
        行調解後始得起訴云云。惟上開司法院函所稱「法院受理移送後，如發現租
        佃爭議當事人於受理前已死亡，應將該租佃爭議事件退回，由該租佃爭議委
        員會補正合法當事人後，再行移送法院審判」，係指耕地租佃爭議事件，經
        調解、調處不成立，而由直轄市或縣（市）政府耕地租佃委員會移送司法機
        關審判者而言，此與本件係因鄉公所拒絕受理調解，乃由原告逕向法院起訴
        者顯有不同，故上開司法院函示意旨不能適用於本件訴訟。況上開函示意旨
        係要求該管耕地租佃委員會補正合法當事人後，再行移送法院審判，非謂耕
        地租佃委員會須改以合法當事人（即死亡者之繼承人）為對象，再行調解、
        調處之程序。故本件原告起訴時，雖誤將已死亡之黃朝順列為被告，惟嗣後
        已將該部分訴訟撤回，並追加其繼承人為合法當事人，法院即應就本案實體
        上有無理由予以裁判，不應再以起訴不備要件而予駁回，故被告前揭所辯，
        亦無理由。
（二）被告另抗辯「原告將已死亡之黃朝順列為共同被告，起訴顯不合法，且嗣後原
      告既撤回黃朝順部份之訴訟，自無法再追加黃朝順之繼承人為被告．．．」云
      云，惟查：
      (1)按原告起訴後，於原訴訟程序中提起訴訟，合併於原有之訴者，謂之訴之追
        加。本件原告於起訴時列黃朝順、丙○○二人共同被告，故原審訴訟程序中
        即有二訴存在，嗣因發現黃朝順於起訴前已死亡，原告遂撤回此部份之訴訟
        ，惟原告與被告丙○○間之訴訟關係仍繼續存在，是原告於撤回對黃朝順之
        訴訟後，追加黃朝順之繼承人為被告，合併於對丙○○之訴程程序中進行審
        理，依法並無不合。被告抗辯「被上訴人起訴黃朝順部份既已撤回，該訴訟
        已不存在，不能再為追之追加」云云，顯有違誤。
      (2)次按「訴狀送達後，原告不得將原訴變更或追加他訴。但經被告同意或不甚
        礙被告之防禦及訴訟之終結者，不在此限」。又「被告於訴之變更或追加無
        異議，而為本案之言詞辯論者，視為同意變更或追加。」民事訴訟法第二百
        五十五條定有明文。本件原告追加黃朝順之繼承人為共同被告，被告並未提
        出異議，且已為本案實體上之言詞辯論，依前揭法條規定，應視為被告已同
        意訴之追加。
三、證據：提出戶籍謄本、土地登記簿謄本、耕地租賃契約書、附圖、附表、照片、
    租佃爭議申請書、台南縣七股鄉公所八十六年一月二十二日八十六所民字第０六
    四二號函影本、台南縣政府八十六年二月十四日八六府地權字第二四四四二號函
    影本為證。
乙、被告方面：
一、聲明：（一）原告之訴及假執行之聲明均駁回。（二）如受不利之判決，願供擔
    保免為假執行。
二、陳述：
（一）本件原告於八十六年六月十九日起訴時，原以被告黃朝順、丙○○二人為被告
      ，嗣查悉黃朝順於起訴前之八十五年四月十二日業已死亡，乃撤回黃朝順部分
      ，並追加辛○○等十二人為共同被告，經最高法院發見事實審所行訴訟程序有
      誤，而逕行發回地院。按訴之變更或追加，如新訴專屬他法院管轄或不得行同
      種之訴訟程序者，不得為之，民事訴訟法第二百五十七條定有明文，本件原告
      起訴行簡易訴訟程序，現既因撤回黃朝順部分，並追加辛○○等十二名之不同
      當事人，並因其訴訟標的價額不同，既應行通常訴訟程序，換言之，原告起訴
      時係行簡易訴訟程序，於追加訴訟後，而應行通常訴訟程序，揆諸前揭法條說
      明，本件訴之追加自不得為之。況查，訴狀送達後，非經被告同意或不甚礙被
      告之防禦及訴訟之終結者，原告不得將原訴變更或追加他訴，民事訴訟法第二
      百五十五條第一項定有明文，本件原告於訴狀送達後，追加辛○○等十二名當
      事人，自始即為被告明示反對，且查，原告係於撤回黃朝順之同時並追加辛○○等十二名當事人，該十二名當事人或男或女，分住各處，且與系爭土地之關
      係，即有無拋棄繼承、有無參與耕種及有無實際占有土地事實等情，各個關係
      各有不同，是以本件訴之追加，難謂無延滯訴訟並影響被告防禦及訴訟終結之
      情形，本件訴訟程序顯不合程式。
（二）訴外人黃朝順及被告子○○等十二人（除丙○○以外）並無任何違反三七五減
      租條例第十六條規定及租賃契約之情形，是原告訴請交還土地，並無理由，茲
      說明如下：
      (1)按當事人主張有利於己之事實者，就其事實有舉證之責任，民事訴訟法第二
        百七十七條定有明文，又請求履行債務之訴，除被告自認原告所主張債權發
        生原因之事實外，應先由原告就其主張此項事實，負舉證責任，必須證明其
        為真實後，被告於其抗辯事實，始應負證明責任，此為舉證責任分擔的原則
        ，最高法院著有七十二年台上字第一九０八號判例可稽。次按耕地三七五減
        租條例第十六條第一項所定之「自任耕作」，固禁止承租人將承租耕地之全
        部或一部「轉租」或「借與」他人使用或與之「交換耕作」，惟所謂「自任
        耕作」，解釋上，並非播種、施肥、去草、除蟲、採收等等農作過程，悉須
        由承租人躬自為之。苟將農作過程之一部分交與他人操作，而本身仍總理其
        事者，應不違自耕之本旨，殊非法所不許，最高法院著有八十五年台上字第
        四二三號判例可稽。
      (2)查原告以系爭土地為其所有，出租與訴外人黃朝順，但黃朝順違法轉租他人
        ，已違反耕地三七五減租條例地十六條第一項規定為由，訴請黃朝順之繼承
        人即被告子○○等十二人交還土地。惟查，系爭土地自四十九年三月即由被
        告子○○等之父親黃朝順（已）等六名共同向原告台灣糖業股份有限公司
        佳里糖廠承租耕作，且雙方約定自五十年起每六年換約一次，惟因該等土地
        非常貧瘠，對外交通亦不便利，加上當時之養殖技術並不發達，因此嗣後參
        與租耕之人均表示不願承租，遂由黃朝順與原告訂立租賃契約，此有原告於
        原審所提之耕地租賃契約書三紙可憑。而該等土地一直即由黃朝順（除丙○○以外之被告）自任耕作養殖魚蝦，惟因養殖高貴魚蝦需龐大資本購買魚蝦
        苗、飼料，且亦須購置電動充氧機、發電機組、養殖池槽等硬體設備，皆非
        一般民眾所能獨立負擔，加上原先共同承租之人均表放棄，因此乃由被告丙○○投資購買魚蝦苗及其他設備，然仍係由黃朝順總理整個養殖事業，僅於
        魚忙時節，偶爾由被告丙○○代為尋找工人，幫忙捕魚或放飼料，黃朝順去
        世後，其繼承人即被告子○○等十二人（除被告丙○○以外），則繼承父業
        ，繼續從事養殖工作，而被告丙○○仍僅出資購買魚苗、飼料，魚獲時才參
        與分紅，是被告子○○等及其父黃朝順自承租原告之系爭土地後，即致力於
        養殖事業，從未間斷，更無轉租及將耕地借與他人使用，或交換耕作，或承
        租人自己未將租賃物供耕作使用，而擅自變更用途等所謂之「不自任耕作」
        之情事，按前述實務見解，自無違反耕地三七五減租條例第十六條之規定及
        耕地租賃契約之約定。再按當事人主張有利於己之事實者，就其事實有舉證
        之責任，民事訴訟法第二百七十七條定有明文，又請求履行債務之訴，除被
        告自認原告所主張債權發生原因之事實外，應先由原告就其主張此項事實，
        負舉證責任，必須證明其為真實後，被告於其抗辯事實，始應負證明之責任
        ，此為舉證責任分擔的原則，最高法院著有七十二年台上字第一九０八號判
        例可稽。查原告再再主張被告子○○等或黃朝順有將系爭土地轉租予被告丙○○，而違反耕地三七五減租條例第十六條及耕地租賃契約之情事，惟其卻
        一直無法舉證證明有轉租或借用之證據，足證原告之主張純屬無中生有，任
        意捏造。
（三）就原告請求黃朝順之繼承人即被告子○○等人（除被告丙○○外）返還土地部
      分因本件耕地租佃爭議未經調處，原告即逕行起訴，於法自屬不合：
      (1)按出租人與承租人間因耕地租佃發生爭議時，應由當地鄉（鎮、市、區）公
        所耕地租佃委員會調解；調解不成立者，應由直轄市或縣（市）政府耕地租
        佃委員會調處；不服調處者，由直轄市或縣（市）政府耕地租佃委員會移送
        該管司法機關，司法機關應迅予處理，並免收裁判費用。耕地租佃爭議案件
        發生時非經調解、調處，不得起訴；經調解、調處成立者，由直轄市或縣（
        市）政府耕地租佃委員會給予書面證明。耕地三七五減租條例第二十六條定
        有明文，足見耕地租佃爭議事件，乃採強制調解制度，非經耕地租佃委員會
        調解、調處不得起訴。又按出租人與承租人間耕地租佃發生爭議案件，非經
        調解、調處，不得起訴，耕地三七五減租條例第二十六條第二項定有明文。
        所謂出租人與承租人間因耕地租佃發生爭議，舉凡本於耕地租佃關係所生一
        切爭議均屬之，同條例第十六條所定原定租約無效之爭議，自亦包括在內。
        本件原告起訴時既主張被告子○○等人之被繼承人黃朝順違法將承租土地轉
        租予被告丙○○，而原審亦依此項主張，按耕地三七五減租條例第十六條之
        規定，認兩造原訂租約無效，被告子○○等十二人（除上訴人丙○○外）應
        將土地返還原告，按上開判決意旨，本件此部分即屬租佃爭議，當依法先行
        調解、調處後，始得起訴，合先敘明。
      (2)依上開條例之規定，因耕地租佃所生爭議，當事人應先向鄉公所申請調解，
        如調解不成立，須再由縣政府調處，換言之，耕地租佃爭議在起訴前，必先
        分別經過二個分屬上下層級機關之調解、調處，始得為之。本件雖經原告以
        台糖公司佳里糖廠嘉管字第九二００一０二號函向台南縣七股鄉公所（下稱
        七股鄉公所）申請租佃爭議調解，並經七股鄉公所八十六年所民字第一四九
        六號函以租佃契約未登記為由拒絕受理調解在案，惟經查原告並未向該管機
        關台南縣政府申請調處，僅由七股鄉公所以前揭所民字第０六四二號函副本
        ，就拒絕調處事函台南縣政府，並由台南縣政府復函七股鄉公所，此等公文
        往返，並未就台南縣政府是否受理調處之結果通知兩造當事人，依法自無法
        認定本件曾經台南縣政府對外表示拒絕調處，要無耕地租佃委員會拒絕調解
        、調處，得逕行起訴之問題甚為顯然，故其起訴欠缺法定要件，程序上即有
        瑕疵。
      (3)又按耕地三七五減租條例第六條第一項規定，耕地租約應一律以書面為之，
        租約之訂立、變更、終止或換訂，應由出租人會同承租人申請登記等，係為
        保護佃農及謀舉證上便利而設，非謂凡租約之訂立、變更、終止或換訂，須
        經登記，始能生效，最高法院著有五十一年台上字第二六二九號判例可供參
        佐。本件原告申請七股鄉公所調解結果，七股鄉公所僅以「承租人應自任耕
        作，並不得將耕地全部或一部轉租於他人，承租人違反前項規定者，原訂租
        約無效，得由出租人收回自行耕種或另行出租，為耕地三七五減租條例第十
        六條所明定，本案所訂租約既未依台灣省租約登記辦法第二條規定向本所申
        請登記，宜由貴公司（即原告）自行依上開規定及相關法令辦理」等語函覆
        被上訴人，此項函文明顯違反法律規定及最高法院之見解，亦無從自該函文
        看出本件業經七股鄉公所進行調解，原告本該函文即逕行起訴，自亦於法不
        合。
      (4)再查耕地租約在租佃期限未屆滿前，如有承租人死亡而無繼承人時，出租人
        得  終止租約，此觀之耕地三七五減租條例第十七條第一項第一款之規定即
        明。是  倘承租人於租約屆滿前死亡，而有繼承人者，該租約對於繼承人仍
        有效力，自  不待言。而按耕地三七五減租條例第二十六條第一項後段規定
        ，不服調處者，  由直轄市或縣（市）政府耕地租佃委員會移送該管司法機
        關，司法機關應即迅予處理，並免收裁判費用。稽其立法用意，乃指法院應
        即開始訴訟程序，無庸當事人再為起訴，以期迅速解決租佃爭議事件。故法
        院受理移送後，如發現租佃爭議當事人於受理前已經死亡，應將該租佃爭議
        事件退回，由該耕地租佃委員會補正合法當事人後，再行移送法院依法審判
        ，俾符上揭立法意旨，亦有司法院七十七年八月二十九日廳民三字第一０
        七七號函可參。本件縱認上述七股鄉公所之函文，已符合法定調解程序，然
        原告係於八十五年十二月二十三日以佳管字第九二００一０二號函以黃朝順
        為對象向七股鄉公申請調解，此觀之七股鄉公所八十六年一月二十二日八十
        六所民字第０六四二號、八十六年二月十八日八十六所民字第一四九六號等
        二函文內容自明，黃朝順係於八十五年四月十二日死亡，原告此項申請顯在
        黃朝順死亡後所為，揆之上述司法院函示意旨，自應將本件退回租佃委員會
        ，改以合法之當事人即黃朝順之繼承人為對象，再行調解後，始得起訴。
      (5)綜前所陳，本件原告並未經調解程序，即逕行起訴，並不合法，縱認七股鄉
        公所前開函文即屬業經調解，亦難認兩造業經台南縣政府調處，其程序仍有
        瑕疵，況原告係以已死亡之黃朝順為對象申請調解，更無從認原告已踐行法
        定之調解、調處程序。
（四）被告丙○○亦未占用系爭土地中之七一之五一地號土地興建房屋，是原告訴請
      其拆屋還地，亦無理由：被告丙○○對於原告主張其於系爭土地中之七一之五
      一地號土地上興建房屋之事實予以否認，實則被告丙○○僅有參與投資養殖魚
      苗，已如前述。另揆諸前揭法律規定及最高法院判例見解，原告對其主張之利
      己事實，自有舉證之責任，則原告既未能提出證據以證明其主張之事實，自不
      能以臆測之方式，推論被告丙○○有興建房屋之情事。原告以被告丙○○自承
      有建造系爭建物之事實，及其妻之戶籍設在系爭建物內，認被告丙○○應行拆
      屋還地，容有誤解。蓋被告丙○○於八十六年七月二十五日狀內所述內容為「
      有關台灣糖業股份有限公司請求拆塭寮案，其係因民國八十年遇颱風來襲，於
      原地形整修為目前塭寮，台灣糖業股份有限公司佳里廠並無任何異議或口頭文
      件等告知承租人違法或阻止修建，突於八十五年通知承柤人應於八十五年九月
      二十五日至八十五年十月二十五日拆屋還地」，八十六年十二月六日之訴狀內
      則稱：「坐落於魚塭邊之本件系爭房屋是幾十年前所建之塭寮，專門用於放置
      養殖用網具、工具、飼料，民國八十年因颱風來襲受損壞，乃原形修建為目前
      塭寮，修建時台糖公司沒有任何異議或阻止，突然起訴要拆屋還地，顯然沒有
      道理」等語，自該二段文義觀之，被告丙○○並未自承該建物為其所建造，僅
      因其投資其餘被告在系爭土地上養殖魚苗，所投資金額及花費之心血均鉅，故
      恐因系爭土地遭原告收回後，其血本無歸，乃一再以訴狀陳明該建物建造始末
      ，絕無自承該建物為其所營造之事實。至原告謂被告丙○○之妻之戶籍位於系
      爭建物內，主張該建物為被告丙○○所建一節，更屬無稽，此參照現今社會諸
      多房屋承租人，其戶籍均設在其承租房屋之住址，而出租人即所有人之戶籍反
      而未設於該處，亦不至有人據此即行推斷該房屋屬承租人所有，甚或為承租人
      所建自明。況如該建物確為被告丙○○所建，為何被告丙○○不將自己之戶籍
      遷於該址？足見原告根本無法舉證證明該屋係被告丙○○所建造，甚為明顯。
      被告丙○○雖原審之答辯書狀中所述係對該系爭建物之由來所為之陳述，其於
      訴狀中係言「坐落於魚塭邊之本件系爭房屋是幾十年前所建之塭寮，專門用於
      放置養殖用網具、工具、飼料，民國八十年颱風來襲受損害，乃原形修建為目
      前塭寮．．．」，並無任何該塭寮係由其出資所建之陳述，其為如此之陳述，
      乃因原承租人黃朝順已去世，及該屋興建之因由因其一直在系爭土地上幫忙，
      對於修建之歷史較被告子○○等後輩清楚，故由其具狀陳述，並非自認該建物
      為其所建，故原告主張上訴人丙○○對於出資建屋之事實有所自認，顯不實在
      。退萬步言，如鈞院認該建物確為被告丙○○出資所興建，惟其僅為被告丙○○無權占有，被告子○○等並未將土地轉租於丙○○，充其量僅為拆除無權占
      有建物之問題，與耕地三七五減租條例第十六條之要件有間，原告並不得據此
      主張租約無效，請求被告返還土地。原告一再主張被告子○○等或黃朝順有將
      系爭土地轉租予被告丙○○，而違反耕地三七五減租條例第十六條及耕地租賃
      契約之情事，遍觀全卷，其卻一直無法舉證證明有轉租或借用之證據，足證原
      告之主張純屬無中生有，任意造。綜上所述，足見原告之請求顯無理由，被
      告實屬無辜。
三、證據：除援用前審所提證據外，並提出統一發票、最高法院三十二年抗字第七六
    五號、七十三年台抗字第二九七號、七十二年台上字第一九０八號、五十一年台
    上字第二六二九號判例；同院七十一年度台上字第四二九四號、八十五年度台上
    字第四二三號、七十六年度台上字第一三一八號、七十二年度台上字第六八五號
    判決資料；七十七年八月二十九日廳民三字第一０七七號函、民事訴訟法第四十
    條立法理由第三點、吳明軒著中國民事訴訟法第四五一、四五二、七一一、七八
    六、七八七、七九四、七九六頁、王甲乙等三人合著民事訴訟法新論第二七０、
    三０八、三０九頁、楊建華著民事訴訟法問題研析第一一五、一一六、一一八、
    一一九頁；土地地價表、黃朝順除戶戶籍謄本、起訴狀、答辯狀各一件（以上均
    為影本）為證。
丙、本院依職權向台南縣稅捐稽徵處函調台南縣七股鄉溪南村溪南六七號稅籍資料，
    並履勘現場。
    理    由
甲、程序方面：
一、按耕地三七五減租條例第一條規定：耕地之租佃，依本條例之規定；本條例未規
    定者，依土地法及其他法律之規定。此所謂耕地之租佃即土地法第四章所稱耕地
    租用。依土地法第一百零六條規定：以自任耕作為目的，約定支付地租，使用他
    人之農地者，為耕地租用。前項所稱耕作，包括漁牧。是故凡租耕他人之農地（
    田地、旱地），或雖非農地，而其租用目的係種植甘蔗、蕃薯、茶、桑等一般農
    作物者，固均為耕地租用，而租用他人之農地，或雖非農地，其租用目的係從事
    漁牧者，亦同為耕地租用。本件原告將系爭土地出租與訴外人黃朝順從事魚蝦養
    殖，自屬耕地租用。又原告係主張黃朝順之繼承人即被告辛○○、丑○○、壬○○、黃金桃、黃秀花、庚○○、黃金葉、丁○○○、乙○○○、癸○○、寅○○
    、子○○將系爭土地之一部違法轉租予上訴人丙○○，並供其建屋、棚房之用，
    未自任耕作，已違反耕地三七五減租條例第十六條第一項規定其原定租約無效，
    乃訴請拆除地上建物，並收回土地，即係以承租人有無自任耕作而構成得否收回
    土地發生爭議，應屬租佃爭議事件（最高法院七十八年度台再字第五十三號判決
    、七十六年度台抗字第四一五號裁定參照）。又出租人與承租人間因耕地租佃發
    生爭議時，應由當地鄉（鎮、市、區）公所耕地租佃委員會調解；調解不成立者
    ，應由直轄市或縣（市）政府耕地租佃委員會調處。前項爭議案件非經調解、調
    處不得起訴，耕地三七五減租條例第二十六條第一、二項固定有明文。惟出租人
    既聲請鄉鎮（區）公所耕地租佃委員會調解，而遭拒絕（或駁回其聲請）者，即
    無調解之可能，則出租人即得逕行起訴，法院亦應就案件之有無理由予以判決，
    不能以其未經調解、調處而予以駁回。又既遭鄉鎮（區）公所拒絕調解，自非調
    解不成立，與耕地三七五減租條例第二十六條第一項所謂「調解不成立者，應由
    直轄市或縣（市）政府耕地租佃委員會調處」之要件不合，此有最高法院四十八
    年台上字一三六二號判例、同院八十六年度台上字第一四０一號判決意旨可參。
    查原告前因本件租佃爭議，向七股鄉公所耕地租佃委員會聲請調解，經該所依據
    台南縣政府八十六年二月十四日八六地權字第二四四四二函旨，以系爭耕地租約
    未經「登記」為由予以拒絕，有該所八十六年二月十八日八十六所民字第一四九
    六號函及台南縣政府前揭函文在卷在卷為憑，則原告逕行提起本件訴訟，難謂為
    法之所不許。雖原告於八十五年十一月二十七日聲請調解時不知承租人黃朝順早
    已於同年四月十二日死亡而仍列黃朝順為對造人（見原審卷附之租佃爭議申請書
    及黃朝順除戶戶籍謄本），然調解機關既係以耕地租約未經登記為由拒絕調解，
    縱原告改列黃朝順之繼承人為相對人或逕向台南縣政府申請調處，亦將遭拒絕調
    解，可以想見，故為訴訟便宜起見，應認為本件租佃爭議已踐行上開條項所定調
    解、調處程序，以免勞民費事，有違立法真意。
二、按因訴之變更、追加或提起反訴，致其訴之全部或一部，不屬民事訴訟法第四百
    二十七條第一項及第二項之範圍者，除當事人合意繼續適用簡易程序外，法院應
    以裁定改用通常訴訟程序，並由原法官繼續審理，民事訴訟法第四百三十五條第
    一項定有明文。又上開規定為民事訴訟法第二百五十七條之特別規定，當事人就
    此項訴訟為訴之變更追加，自當優先適用民事訴訟法第四百三十五條第一項之規
    定。經查，本件原告於八十六年六月十九日起訴時，原以丙○○及黃朝順二人為
    被告，嗣查悉黃朝順於起訴前之八十五年四月十二日早已死亡，雖即撤回該黃朝
    順部分之訴，並追加被告辛○○以次十二人為被告，惟該追加部分，原告既係主
    張基於租賃物返還請求權及所有物返還請求權，請求交還土地，按出租人對於承
    租人之租賃物返還請求權，係以該物永久的占有之回復為標的，以此項請求權為
    訴訟標的時，其價額應以該物之價額為準（最高法院七十三年台抗字第二九七號
    判例參照）。本件原告基於租賃物返還請求權及所有物返還請求權請求被告辛○○等十二人應將坐落台南縣七股鄉○○○段七一之五一、七一之五二、七一之五
    三、七一之一０四、七一之之五、七一之六、七一之四九、七一之五０、七一之
    一０六地號等九筆土地（共計一一‧六二二二公頃）交還原告，是追加之訴之訴
    訟標的價額應為新台幣（下同）八千一百三十五萬五千四百元（以八十六年七月
    土地公告現值每平方公尺七百元計算），顯見該追加之訴，不屬民事訴訟法第四
    百二十七條第一項及第二項所定應適用簡易訴訟程序之範圍，縱共同被告丙○○
    被訴部分，應適用簡易訴訟程序，然衡之前開說明，除經當事人合意外，仍不得
    依簡易程序之規定為辯論及裁判，而被告於原審審理中之八十七年三月十一日已
    具狀明示不同意原告之追加，綜觀全卷又無兩造就此追加之訴合意適用簡易程序
    之記載，堪認兩造當事人無適用簡易訴訟程序之合意，則本院新營簡易庭法官在
    原判決被廢棄後，以此為由，將本件簽移本院民事庭改依通常訴訟程序審理，依
    首開之說明，於法並無不合，亦未損及當事人之審級利益，被告認本件原告所為
    訴之追加，有違民事訴訟法第二百五十七條之規定，不得為之，尚有誤會。又按
    訴狀送達後，原告不得將訴變更或追加他訴，但有下列各款情形之一者，不在此
    限：：：七、不甚礙被告之防禦及訴訟之終結者，民事訴訟法第二百五十五條第
    一項第七款定有明文。查本件原告（出租人）原起訴主張訴外人黃朝順（承租人
    ）違法轉租並將系爭土地之一部供被告丙○○（非承租人）建屋使用，違反耕地
    三七五減租條例第十六條第一項規定，爰訴請黃朝順應交還土地、丙○○並應將
    其於系爭土地上所蓋之地上建物（如附圖所示斜線Ａ、Ｂ、Ｃ部分）拆除等語，
    惟於原審訴訟進行中發現黃朝順於起訴前之八十五年四月十二日已死亡，乃聲明
    撤回對黃朝順之訴訟，並追加黃朝順之合法繼承人即辛○○、丑○○、壬○○、
    黃金桃、黃秀花、庚○○、黃金葉、丁○○○、乙○○○、癸○○、寅○○、子
    ○○等十二人應交還土地。而被告雖曾於原審具狀表示不同意前開訴之追加，然
    本院審酌該訴之追加不甚礙被告之防禦及訴訟之終結，揆之上開民事訴訟法第二
    百五十五條第一項第七款之規定，本件原告所為訴之追加，於法並無不合，被告
    抗辯原告追加被告辛○○以次十二人為被告，該追加部分不合法云云，依上開說
    明，即無足取。
乙、得心證之理由
一、原告起訴主張系爭九筆土地為伊所有，自八十年一月一日起至八十五年十二月三
    十一日止，出租予訴外人黃朝順養殖魚蝦，雙方訂有耕地租約，詎黃朝順竟於將
    其中七一之五地號土地轉租予被告丙○○，及將該筆土地中之一部供其興建樓房
    、棚房等物非供耕作之用，已構成耕地三七五減租條例第十六條所規定租約無效
    之原因，而黃朝順已於八十五年四月十二日死亡，其繼承人即被告辛○○（黃朝
    順之妻）、壬○○、丁○○○、乙○○○、癸○○、寅○○（以上五人為黃朝順
    之長子黃子忠之繼承人，黃子忠於八十四年八月三日死亡）、子○○、丑○○、
    黃金桃、黃秀花、庚○○、黃金葉（以上六人為黃朝順之子女）等十二人為系爭
    土地承租權之公同共有人，上開租約既已無效，原告爰請求前開繼承人等十二人
    交還系爭土地；又被告丙○○無任何權源，在系爭七一之五一地號土地內如附圖
    斜線Ａ、Ｂ、Ｃ部分興建樓房、棚房，故請求被告丙○○拆除前揭地上建物，將
    佔用之土地返還原告等語。
二、被告則以：系爭土地一直即由黃朝順自任耕作養殖，惟因養殖高貴魚蝦需龐大資
    本購買魚蝦苗、飼料，且亦須購置電動充氧機、發電機組、養殖池槽等硬體設備
    ，才邀被告丙○○投資合夥養殖，但仍係由黃朝順總理整個養殖事業，黃朝順去
    世後，其子孫子○○等人繼續從事養殖，而被告丙○○仍僅出資購買魚苗、飼料
    ，魚獲時才參與分紅，並無轉租及將耕地借與他人使用，或交換耕作，或承租人
    未將租賃物供耕作使用，而擅自變更用途等「不自任耕作」之情事，系爭土地如
    附圖所示斜線Ａ、Ｂ、Ｃ部分之樓房、棚房等建物係黃朝順於七、八年前整修舊
    有的塭寮所蓋建，原告主張租約無效及依民法第七百六十七條之法律關係，請求
    黃朝順之繼承人即被告子○○等十二人應交還系爭土地及被告丙○○應拆除前揭
    建物，並無理由等語，資為抗辯。
三、本件原告主張系爭九筆土地為其所有，自八十年一月一日起至八十五年十二月三
    十一日止，出租予訴外人黃朝順養殖魚蝦，訂有租約一紙，黃朝順已於八十五年
    四月十二日死亡，由其繼承人即被告辛○○、壬○○、丁○○○、乙○○○、癸○○、寅○○、子○○、丑○○、黃金桃、黃秀花、庚○○、黃金葉等十二人繼
    承其承租權之事實，業據提出系爭土地登記簿謄本、土地租賃契約書、黃朝順除
    戶戶籍謄本、繼承系統表及戶籍謄本等件為證，堪信屬實。另系爭土地中之七一
    之五一地號土地上建有ＲＣ造之三層樓房（如附圖斜線Ａ部分所示，面積一五二
    平方公尺）及磚造、木造棚房（如附圖斜線Ｂ、Ｃ部分所示，面積共三一七平方
    公尺）等情，經發回更審前之第一審法官及第二審受命法官履勘現場，並由台南
    縣佳里地政事務所測量在案，有勘驗筆錄、複丈成果圖及照片附卷可稽，亦堪認
    為真正。
四、原告復主張黃朝順於生前將系爭七一之五一地號土地轉租予被告丙○○，及供被
    告丙○○於該土地上建蓋如附圖斜線Ａ、Ｂ、Ｃ所示之三層樓房、棚房等建物，
    未自任耕作，已構成租約無效之原因等語，惟為被告所否認，並以前揭各情詞置
    辯。
（一）按承租人應自任耕作，並不得將耕地全部或一部轉租於他人。承租人違反前項
      規定時，原訂租約無效，得由出租人收回自行耕種或另行出租，耕地三七五減
      租條例第十六條第一、二項定有明文。該條例第二項所謂原訂租約無效，係指
      承租人違反前項所定，不自任耕作或轉租之限制時，原訂租約無待於另為終止
      表示，當然向後失其效力，租賃關係因而歸於消滅而言。上開規定係以租約所
      訂之土地全部為準，如同一租約有多筆土地，承租人將其中一筆或數筆中之部
      分耕地轉租、不自任耕作，全部租約仍歸無效，出租人亦得併就未轉租或自任
      耕作部分，請求收回。次按，承租耕地上固允許有農舍之存在，但此應以便利
      耕作而設，並不以解決佃農家族實際居住問題為目的。又所謂承租人應自任耕
      作，係指承租人應以承租之土地供自己耕作而言，如承租人以承租土地轉租、
      借予他人使用、交換耕作或承租人變更用途，供其他非耕作之用，均在不自任
      耕作之列，亦即未自任耕作其承租之耕地，自與轉租之情形無異，均構成同條
      第二項所定原訂租約無效之原因。此有最高法院六十三年台上字第五九九號、
      六十四年台上字第五七一號、六十六年台上字第七六一號、八十五年台再字第
      十五號判例及同院八十四年度台上字第一０五號判決意旨可參。
（二）經查：如附圖斜線Ａ部分所示之三層樓房其結構為ＲＣ造，其內部配置為：一
      樓有客廳、廚房、和室、臥房，二樓有三房一廳、浴室，三樓有房間、起居室
      等等，被告丙○○之妻吳陳金桃及孫子均長住於此，被告子○○偶而晚上在此
      休息；如附圖Ｂ、Ｃ部分所示之棚房內置有漁網、分鰻池，丙○○之子吳茂榮
      亦有參與養殖，並常居於此等情，為被告子○○、丙○○及在場之吳茂榮（丙○○之子）陳述在卷，並經發回更審前第二審受命法官於八十八年四月十九日
      依職權履勘現場屬實，有該日勘驗筆錄足憑。參諸被告丙○○之妻吳陳金桃亦
      以戶長身分設籍於該建物，有戶籍謄本可按，若上開建物係黃朝順所建造，豈
      有被告丙○○之妻兒、孫子均住於此，實與常情有違。再者，被告丙○○雖於
      發回更審前之第一審抗辯：其僅出資與黃朝順合夥養殖，未於現場養耕（見原
      第一審卷附之八十六年十二月六日答辯狀），然於發回更審前第二審受命法官
      履勘現場時卻陳稱：伊與黃朝順合夥養鰻魚時，養魚之事大部分均係伊在處理
      等詞（見同上勘驗筆錄），復觀之證人黃榮輝（台南縣七股鄉溪南村村長）及
      黃明羅（曾受僱於被告丙○○）均證稱：被告丙○○二十多年前在現場養殖，
      黃朝順與丙○○合夥，大部分均是丙○○前來雇工等語（見原第一審八十六年
      十月二十二日調解程序筆錄），均足見被告丙○○確有在現場實際從事養殖魚
      類並總理其事，及坐落於系爭七一之五一地號上之建物（如附圖所示斜線Ａ、
      Ｂ、Ｃ部分）為被告丙○○所建蓋，堪以認定。而前揭建物占地面積廣達四百
      六十九平方公尺，其中並有一棟包括客廳、浴、廚、臥房之ＲＣ造三層樓房，
      其結構、配置均屬住宅，顯非作為管理漁塭放置工具以便利養耕之用，是足認
      原告主張黃朝順將承租之該部分養地，供非契約承租人之被告丙○○養耕，並
      許被告丙○○建築房屋供其家人居住等情，甚為明確。雖原告未能舉證證明黃
      朝順確有轉租予被告丙○○之情事，然黃朝順將系爭土地之一部供被告丙○○
      建屋供其他非耕作之用，其未自任耕作，亦與轉租無異，當同屬耕地三七五減
      租條例十六條租約無效之原因。參以系爭九筆土地係約定全部供養耕使用，且
      均訂於同一租賃契約書內，揆諸前開說明，則黃朝順與原告所訂之租賃契約，
      應屬全部無效。而被告丙○○在系爭土地中之七一之五一地號上興建如附圖斜
      線Ａ、Ｂ、Ｃ所示之三層樓房及棚房等建物，自係無正當權源而占有，職故，
      原告依耕地三七五減租條例第十六條第二項規定，收回自行耕種或另行出租，
      並本於所有物返還請求權之法律關係，請求被告丙○○將其在系爭土地中之七
      一之五一地號上興建如附圖斜線Ａ、Ｂ、Ｃ所示之三層樓房及棚房等建物拆除
      ，並將土地交還原告，於法自屬有據。
五、綜上所述，原告基於耕地三七五減租條例第十六條第一、二項規定及本於所有權
    作用，訴請黃朝順之繼承人即被告辛○○、丑○○、壬○○、黃金桃、黃秀花、
    庚○○、黃金葉、丁○○○、乙○○○、癸○○、寅○○、子○○將系爭九筆土
    地，面積共計十一點六二二二公頃，交還原告。被告丙○○並應將系爭土地中之
    七一之五一地號土地內，如附圖所示斜線編號Ａ、Ｂ、Ｃ所示之建物拆除，將各
    該部分土地交還原告，為有理由，應予准許。
六、假執行之宣告：兩造陳明願供擔保請為宣告假執行或免為假執行，經核均與規定
    相符，爰分別酌定相當之擔保金額予以宣告。
七、結論：原告之訴為有理由，依民事訴訟法第七十九條但書、第八十五條第一項、
    第三百九十條第二項、第三百九十二條，判決如主文。
中      華      民      國      九十     年     一    月        四      日
                                  臺灣臺南地方法院民事第二庭
~B法      官  翁金緞
右為正本係照原本作成
如對本判決上訴，須於判決送達後廿日內向本院提出上訴狀
中      華      民      國      九十    年      一    月        四      日
~B法院書記官  陳著振


司法院資訊處製作；財團法人民間司法改革基金會備份。
